【裁判字號】    98,訴,561
【裁判日期】    991102
【裁判案由】    撤銷贈與等
【裁判全文】
臺灣士林地方法院民事判決                   98年度訴字第561號
原      告  甲○○
訴訟代理人  王聰明律師
被      告  乙○○
            丙○○
            丁○○
            戊○○
共      同
訴訟代理人  黃珊珊律師
複  代理人  王中騤律師
            己○○
上列當事人請求撤銷贈與等事件, 本院於中華民國99年10月18日
言詞辯論終結, 判決如下:
    主  文
被告乙○○與被告丙○○、丁○○、戊○○間，如附表一編號一
、二所示之土地，於民國九十七年五月二十八日所為之贈與行為
，及於民國九十七年七月七日所為之所有權移轉登記行為，應予
撤銷。
被告丙○○、丁○○、戊○○應將如附表一編號一、二所示之土
地於民國九十七年七月七日所為之所有權移轉登記予以塗銷。
被告乙○○與被告丁○○、丙○○、戊○○間，如附表一編號四
、五、六所示之建物，於民國九十七年五月二十八日所為之贈與
行為，及於民國九十七年六月十六日所為之所有權移轉登記行為
，應予撤銷。
被告丁○○、丙○○、戊○○應將如附表一編號四、五、六所示
之建物於民國九十七年六月十六日所為之所有權移轉登記予以塗
銷。
原告其餘之訴駁回。
訴訟費用十分之八由被告負擔，餘由原告負擔。
    事實及理由
甲、程序方面
    按訴狀送達後，原告不得將原訴變更或追加他訴。但請求之
    基礎事實同一者，不在此限，民事訴訟法第255 條第1 項第
    2 款定有明文。本件原告起訴時訴之聲明為「(一)如附表一所
    示，被告乙○○與被告丙○○、丁○○、戊○○間之贈與，
    應予撤銷。(二)被告等應將如附表一所示之所有權移轉登記，
    予以塗銷。」，嗣於訴訟進行中，變更聲明為「(一)被告乙○○與被告丙○○、丁○○、戊○○間，就如附表一編號1 、
    2 所示之土地，於同表所示贈與日期（97.5.28 ）之贈與，
    以及同表所示之登記日期（97.7.7）所為之所有權移轉登記
    ，應予撤銷。被告丙○○、丁○○、戊○○應將上開所有權
    移轉登記塗銷。(二)被告乙○○與被告丙○○間，就如附表一
    編號3 所示之土地，以及同表編號8 所示之建物，於同表分
    別所示贈與日期（96.4.13 、96.1.24 ）之贈與，以及同表
    分別所示之登記日期（96.5.2、96.2.9）所為之所有權移轉
    登記，應予撤銷。被告丙○○應將上開所有權移轉登記塗銷
    。(三)被告乙○○與被告丙○○、丁○○、戊○○間，就如附
    表一編號4 、5 、6 所示之建物，於同表所示贈與日期（97
    .5.28 ）之贈與，以及同表所示之登記日期（97.6.16 ）所
    為之所有權移轉登記，應予撤銷。被告丙○○、丁○○、戊○○應將上開所有權移轉登記塗銷。」，核其請求之基礎事
    實同一，揆諸前開規定，自應准許。
乙、實體方面
一、原告主張：緣訴外人翁祿壽為原告及被告乙○○之父親，名
    下有許多房地產，翁祿壽生前便將其中一筆建物為坐落在東
    湖段二小段26-1地號之「學園商業大樓」（下稱學園大樓）
    分配予訴外人翁進文、翁明陽、翁添、原告、被告乙○○等
    五人，而使其等五人形成共有關係。嗣被告乙○○趁原告擬
    移民加拿大之際，未經原告之同意，竟將原告於學園大樓之
    應有部分全部移轉與翁進文、翁明陽及被告乙○○，經原告
    發現後，與上開三人理論、其三人便於民國81年9 月18日出
    具協議書，載明：「茲有學園商業大樓、仁愛路二樓、向曾
    陣買的土地等三處土地和房屋內有翁進文、翁明陽、乙○○
    、甲○○名義，皆為四人共有各1/4 ，如有出售時各分1/4
    ，出租時房租各1/4 （任何人皆不能將大樓拿去貸款或出售
    ），學園商業大樓甲○○有原有持分之權利無誤。」，惟其
    後上開三人竟不願將學園大樓原告之應有部分返還與原告，
    原告只好向本院起訴請求翁進文、翁明陽、被告乙○○返還
    應有部分予原告，經鈞院96年度重訴字第311 號審理中，詎
    其三人竟於97年間聯合翁添將整棟學園大樓出售，原告不得
    已將原請求移轉登記之訴訟改為損害賠償，經鈞院以上開字
    號判決被告乙○○應給付原告3,728 萬2,111 元，及自97年
    7 月26日起至清償日止，按年息5 ％計算之利息，原告對該
    判決敗訴部分不服提起上訴，經臺灣高等法院以98年度重上
    字第219 號判決命被告乙○○應給付原告3,728 萬2110元，
    及自97年7 月26日起至清償日止，按年息5 ％計算之利息；
    被告乙○○應再給付原告36萬756 元，及自96年12月23日起
    至清償日止，按年息5 ％計算之利息。原告另訴請被告乙○○將其為全體共有人保管之「東湖段二小段22-3、23、34-1
    、34-4地號土地」，在該基地上蓋屋出售後得款1 億1,051
    萬7,638 元, 及自98年8 月1 日起至返還之日止，按年息5
    ％計算之利息，應將該價款返還全體繼承人，原告應繼分7
    分之1 ，故被告乙○○在該案至少應給付原告1,500 萬元。
    又原告另訴請被告乙○○將其保管家族「公款帳戶款」並分
    割案，現亦由台灣高等法院98家上23號審理中，經該院函取
    各帳戶銀行之取款資料，20個帳戶乙○○取款達9 億7,934
    萬1,847 元，扣除建築成本，應有7 億元以上，原告應繼分
    7 分之1 ，故被告乙○○在該案至少應給付原告1 億元。上
    開金額總計即達1 億8,000 萬元以上。然被告乙○○竟不先
    將自身財產清償其對原告之債權，竟為如附表一所示之贈與
    行為，而使其子女即被告丙○○、丁○○、戊○○無償取得
    附表一所示之財產，而被告乙○○於上開贈與行為後，從被
    告乙○○財產所得資料可知：(一)所得資料：共13筆，包含租
    金、股利及利息僅71萬7,731 元；(二)財產資料：共28筆，附
    表二編號1 之房屋，是兩造父親生前居住之所，基地尚借名
    登記在大哥翁添名下，父亡整棟為翁添霸佔，現尚訴訟中（
    鈞院94年度重訴字第147 號柏股承辦），房屋部分是乙○○
    與兄弟姊妹公同共有（含原告在內），屋齡二十餘年，被告
    所有部分應只值不到百萬元。附表二編號2 之房屋，基地同
    樣借名登記在大哥翁添名下，且此地下樓房屋是兩造五兄弟
    共有，被告乙○○只有五分之一，價值不高。附表二編號3
    之房屋，被告乙○○只有五分之一，價值不高，且被告乙○○已向第一商業銀行設定高達2,400 萬元之抵押，已無殘值
    。附表二編號4 、5 係本件撤銷贈與標的附表一編號4 、5
    、6 建物部分之地下樓，及被告乙○○保留之2 樓房屋，基
    地同樣借名登記在大哥翁添名下，現尚訴訟中（鈞院94年度
    重訴字第14 7號柏股承辦），且此地下樓房屋是兩造五兄弟
    共有，被告乙○○只有五分之一，被告乙○○保留2 樓房屋
    ，只有屋而無基地價值不高。附表二編號6 之房屋之基地係
    在國家公園範圍內，屬禁建區域，被告乙○○在其上搭蓋房
    屋，是屬違章建築，有隨時執行拆除之可能，故房屋價值亦
    不高。附表三編號1 、2 、11至21之土地扣掉土地增值稅後
    各餘235 萬3,934 元、4 萬9,553 元、578 萬2,408 元，附
    表三編號3 、4 之土地因已設定抵押權，其抵押權之價值超
    過土地價值，應無殘值，附表三編號5 至8 之土地為道路用
    地，根本不值錢，附表三編號9 至10之土地，業經鈞院94年
    度重訴字第70號、台灣高等法院96年度重上字第314 號、最
    高法院98年度台上字第1183號判決，應移轉登記為兩造及其
    餘兄弟姊妹公同共有，扣除遺產稅後，被告乙○○僅可分到
    200 萬元。由上可知，被告乙○○之財產根本亦無法清償其
    對原告之債權（1 億8,000 萬元以上），實已陷於無資力，
    爰依民法第244 條第1 項規定，訴請撤銷被告間如附表一所
    示之贈與及物權移轉行為等語。並聲明：(一)被告乙○○與被
    告丙○○、丁○○、戊○○間，就如附表一編號1 、2 所示
    之土地，於同表所示贈與日期（97.5.28 ）之贈與，以及同
    表所示之登記日期（97.7.7）所為之所有權移轉登記，應予
    撤銷。被告丙○○、丁○○、戊○○應將上開所有權移轉登
    記塗銷。(二)被告乙○○與被告丙○○間，就如附表一編號3
    所示之土地，以及同表編號8 所示之建物，於同表分別所示
    贈與日期（96.4.13 、96.1.24 ）之贈與，以及同表分別所
    示之登記日期（96.5.2、96.2.9）所為之所有權移轉登記，
    應予撤銷。被告丙○○應將上開所有權移轉登記塗銷。(三)被
    告乙○○與被告丙○○、丁○○、戊○○間，就如附表一編
    號4 、5 、6 所示之建物，於同表所示贈與日期（97.5.28
    ）之贈與，以及同表所示之登記日期（97.6.16 ）所為之所
    有權移轉登記，應予撤銷。被告丙○○、丁○○、戊○○應
    將上開所有權移轉登記塗銷。
二、被告則以：依民法第245 條規定可知，原告行使撤銷權，須
    於自債權人知有撤銷原因時起，1 年間不行使或自行為時經
    過10年而消滅，而除斥期間為法院應職權調查之事項，原告
    稱於98年2 月23日後始得知贈與事實，此點仍須經鈞院函調
    如附表一贈與標的於97年3 月26日起至起訴日止之聲請人調
    閱記錄，便可得知原告起訴是否有逾除斥時間。又原告主張
    其為被告乙○○之債權人，理由無非以鈞院96年度重訴字第
    311 號民事判決為由，惟該案業經被告提起第三審上訴中，
    並未確定，原告對被告乙○○之債權是否存在，尚屬未定，
    且該案另二被告翁明陽及翁進文亦均提出上訴，所主張者均
    為原告所提協議書為偽造，債權應不存在。即使原告對於被
    告乙○○有該債權存在，因民法第244 條第1 項之有害債權
    ，須以債務人行為時定之，故有害債權之事實須於行為時存
    在，苟於行為時有其他足以清償債務之財產，縱日後債務人
    財產減少，仍不構成詐害行為。本件被告乙○○贈與之行為
    於96年與97年完成之時，由國稅局被告乙○○財產資料可證
    其仍有相當之資產，且鈞院囑託天開不動產估價師事務所（
    下稱天開事務所）所為之鑑價報告可證明於97年被告乙○○
    名下財產金額價值為8,630 萬元，並另有被告提存之假扣押
    反擔保金1,082 萬9,703 元可資擔保，而原告主張之債權依
    鈞院96年度重訴字第311 號判決認定僅3,000 多萬，是被告
    乙○○之財產已超越原告之債權，原告之起訴，顯無理由。
    且依民法第244 條第1 項及第3 項規定可知，債權人聲請法
    院撤銷時，得並聲請命受益人或轉得人回復原狀。但轉得人
    於轉得時不知有撤銷原因者，不在此限。本件被告乙○○對
    子女之贈與時間係於96及97年間即已完成，當時原告對被告
    乙○○並無債權存在，受贈人亦不知有該撤銷原因，自無須
    回復原狀。況債權人依法聲請撤銷債務人之有害行為者，僅
    能於保全債權或權利之必要限度內，撤銷其行為，與保全無
    關之部分，自不得一併予以撤銷，原告主張撤銷贈與之標的
    價值遠高於其主張對被告乙○○之債權價值（3,700 餘萬元
    ），已超越保全債權或權利之必要。又附表一編號3 之土地
    原所有權人為翁添，移轉之原因為買賣，原告就該部分之請
    求，顯無理由云云資為抗辯。並聲明：原告之訴駁回。
三、兩造不爭執之事實:
  (一)翁祿壽為原告與被告乙○○之父，原告與被告乙○○為兄弟
    ，被告丙○○、丁○○、戊○○為被告乙○○之子女。翁祿
    壽於81年3 月6 日死亡。
  (二)原告前向本院訴請被告乙○○、翁進文、翁明陽履行協議，
    經本院以96年度重訴字第311 號受理，於98年2 月23日判決
    ，就被告乙○○部分，判決如下：「被告乙○○應給付原告
    3,728 萬2,111 元，及自97年7 月26日起至清償日止，按年
    息百分之五計算之利息。」，原告不服提起上訴，經臺灣高
    等法院98年度重上字第219 號受理。
  (三)被告乙○○分別於附表一所定之時間，將如附表一所示編號
    1 至2 ，編號4 至7 所示之不動產分別無償贈與被告丙○○
    、丁○○、戊○○，並於如附表一所示之時間，完成所有權
    移轉登記。
四、得心證之理由：本件原告主張被告乙○○分別於附表一所定
    之時間，將如前開附表一所示之不動產分別無償贈與被告丙○○、丁○○、戊○○之行為，有害於原告之債權等情，為
    被告所否認，而以前開情詞置辯，是本件兩造之爭點，即在
    於：(一)原告提起本件訴訟，是否逾越民法第245 條之除斥期
    間？(二)原告對於被告是否有債權存在？(三)原告是否有提起本
    件撤銷贈與之訴以保全債權之必要？茲分述如下：
  (一)原告提起本件訴訟，是否逾越民法第245條之除斥期間?
    按民法第244條第1項之撤銷權，自債權人知有撤銷原因時起
    ，一年間不行使或自行為時起經過十年而消滅，民法第245
    條定有明文。本件被告乙○○如附表一編號1 、2 、4 、5
    、6 所示之贈與行為係發生在97年5 月28日，原告起訴時間
    為98年3 月26日，有起訴狀上收文戳日期可憑（本院卷一第
    6 頁），是原告請求撤銷附表一編號1 、2 、4 、5 、6 所
    示之贈與行為，自無逾越除斥期間可言。又如附表一編號3
    、7 所示之贈與行為時間係在96年1 月24日及96年4 月13日
    ，倘若原告於96年1 月24日至97年3 月27日之該段期間內，
    已知悉被告乙○○有如附表一編號3 、7 所示之贈與行為，
    而遲至98年3 月26日始起訴，則會逾越1 年之除斥期間。查
    原告於96年1 月24日至97年3 月27日並無向國稅局查調被告
    乙○○財產歸屬清單之紀錄，另原告於97年1 月至3 月間亦
    無向臺北市中山地政事務所申請如附表一所示贈與標的之地
    、建號登記謄本，此有財政部臺北市國稅局99年4 月19日財
    北國稅資字第990205819 號函、臺北市中山地政事務所98年
    9 月29日北市中地三字第09831643200 號函各1 紙在卷可稽
    （本院卷二第250 頁、第60頁），至於96年之地、建號謄本
    申請紀錄，因臺北市中山地政事務所來函表示依法規定各項
    謄本申請書檔案僅保存1 年，至今已逾保存年限，早已銷毀
    ，故無從得知，本件雖無法得知原告是否有無於96年間申請
    如附表一之地、建號謄本，惟原告若欲了解被告乙○○是否
    有於96年間，贈與如附表一編號3 、7 所示之標的，須於96
    年5 月2 日後，先向國稅局查調被告乙○○之財產歸屬清單
    ，再與96年2 月9 日前曾向國稅局查調之被告乙○○財產歸
    屬清單比對，方能得知被告乙○○之財產有減少之情事，本
    件原告既無於96年1 月24日至97年3 月27日間查調被告乙○○財產歸屬清單之紀錄，自難認其於97年3 月27日前已知被
    告乙○○有為如附表一編號3 、7 所示之贈與行為，綜上，
    自難認原告提起本件訴訟已逾民法第245 條所定之除斥期間
    。
  (二)原告對於被告是否有債權存在?
    按債權人得依民法第244 條規定行使撤銷權，以其債權於債
    務人為詐害行為時，業已存在者為限，若債務人為詐害行為
    時，其債權尚未發生，自不許其時尚非債權人之人，於嗣後
    取得債權時，溯及地行使撤銷權，最高法院62年臺上字第26
    09號判例參照。原告主張本件債權高達1 億8,000 萬，被告
    則以該債權均未經法院判決確定，故該債權於被告乙○○於
    如附表一所示之贈與行為時尚未存在云云，資為抗辯，經查
    ：
  1.原告主張就被告乙○○為全體共有共有人保管之「東湖段二
    小段22-3、23、34-1、34-4地號土地」，在該基地上蓋屋出
    售後得款1 億1,051 萬7,638 元，應將該價款返還全體繼承
    人，原告應繼分七分之一，故被告乙○○在該案至少應給付
    原告1,500 萬元乙節，為被告所否認，且原告並未提出勝訴
    判決以證其說，而由被告所提出之本院96年度家訴字第33號
    民事判決內容觀之，法院於該判決中亦未認定原告前開主張
    為真正（本院卷二第122 頁背面），是其主張其對被告有前
    開債權存在，已非無疑。原告另主張其訴請被告乙○○將其
    保管家族「公款帳戶款」並分割案，被告乙○○於該案至少
    應給付原告1 億元乙節，為被告所否認，且由被告所提出之
    本院96年度重家訴字第10號民事判決內容觀之，法院於該判
    決中並未認定原告前開主張為真正（本院卷二第109 頁背面
    ），而據原告所述，該案現仍由臺灣高等法院98年度家上字
    第23號審理中，是原告對於被告是否有其主張之該筆債權存
    在，自非無疑。
  2.就原告主張依本院96年度重訴字第311 號、臺灣高等法院98
    年度重上字第219 號判決所示，原告對於被告乙○○有「3,
    728 萬2,110 元，及自97年7 月26日起至清償日止，按年息
    5 ％計算之利息」及「36萬756 元，及自96年12月23日起至
    清償日止，按年息5 ％計算之利息」債權部分：
  (1)按上訴第三審法院，非以原判決違背法令為理由，不得為之
    。又提起上訴，上訴狀內應記載上訴理由，其以民事訴訟法
    第469 條所定事由提起第三審上訴者，應於上訴狀內表明：
    原判決所違背之法令及其具體內容、暨依訴訟資料合於該違
    背法令之具體事實。其依同法第469 條之1 規定提起上訴者
    ，並應具體敘述為從事法之續造、確保裁判之一致性或其他
    所涉及之法律見解具有原則上重要性之理由，同法第467 條
    、第470 條第2 項分別定有明文。而依同法第468 條規定，
    判決不適用法規或適用不當者，為違背法令；依同法第469
    條規定，判決有該條所列各款情形之一者，為當然違背法令
    。是當事人提起第三審上訴，如合併以同法第469 條及第46
    9 條之1 之事由為上訴理由時，其上訴狀或理由書應表明該
    判決所違背之法令條項，或有關判例、解釋字號，或成文法
    以外之習慣或法理等及其具體內容，暨係依何訴訟資料合於
    該違背法令之具體事實，並具體敘述為從事法之續造、確保
    裁判之一致性或其他所涉及之法律見解具有原則上重要性之
    理由。揆諸上揭說明，第三審為法律審，並不就事實為重新
    認定，僅在原審認定之事實架構下，檢視原審之判決有無違
    背法令之處。本件原告主張債權係以另案經本院96年度重訴
    字第311 號判決命被告乙○○應給付原告3,728 萬2,111 元
    ，及自97年7 月26日起至清償日止，按年息5 ％計算之利息
    。該案經上訴後，經臺灣高等法院以98年度上字第219 號判
    決命被告乙○○應給付原告3,728 萬2,110 元及自97年7 月
    26日起至清償日止，按年息5 ％計算之利息；被告乙○○應
    再給付原告36萬756 元，及自96年12月23日起至清償日止，
    按年息5 ％計算之利息。被告乙○○雖就上開二審判決提起
    上訴，惟由上述說明可知，三審原則上不就事實為重新認定
    ，僅就法律上之適用有無錯誤加以檢視。而另案事實為被告
    乙○○等人未經原告之同意遂將其與原告共有之土地及建物
    出賣予他人，原告爰依協議書之約定請求被告應給付將該土
    地及建物出售價款、該建物未出售前出租他人所獲取租金之
    4 分之1 ，前開一、二審判決均肯認該事實，且認為協議書
    為真正，因而判決命被告乙○○應給付出售其共有建物之價
    款3,728 萬2,110 元暨其利息，一審雖就租金部分予以駁回
    ，惟二審就租金部分則肯認被告翁輝應給付租金36萬756 元
    暨其利息，而認被告乙○○應給付該筆建物出售前出租他人
    獲取租金之4 分之1 與原告，是該事實縱經被告提起上訴至
    第三審，除非三審法院認定二審判決違背法令而撤銷該判決
    ，原則上應得認定原告對被告有前開二審判決所認定之債權
    存在。
  (2)而觀諸前開一、二審判決（本院卷一第24頁至49頁、本院卷
    二第264 頁至274 頁），可見兩造爭執之重點在於協議書之
    真正，且經一審及二審列為爭點加以審理（本院卷一第37頁
    、本院卷二第267 頁背面），其等審理結果均認為：該協議
    書已經由他案即本院93年度訴字第183 號判決認定為真正，
    嗣被告乙○○等三人提起上訴，並提出陳虎生所為鑑定報告
    ，欲證明法務部調查局所為鑑定報告為不實，系爭協議書上
    被告乙○○之簽名非真正，惟經臺灣高等法院94年度重上字
    第508 號審理結果認：陳虎生之鑑定方法有瑕疵，其鑑定結
    果自不能與法務部調查局鑑定報告相提並論為由，因而判決
    駁回被告乙○○等三人之上訴，被告乙○○等三人雖提起第
    三審上訴，仍經最高法院以95年度台上字第2131號裁定駁回
    。該協議書之真正業經兩造於他案為充分辯論，判決中並詳
    予說明何以採信法務部調查局鑑定報告，而不採乙○○等三
    人所提陳虎生鑑定報告之理由，他案判決就系爭協議書上乙○○等人簽名是否真正所為之判斷，並無顯然違背法令之情
    形（本院卷二第268 頁至269 頁、本院卷一第37頁至41頁）
    。顯見就協議書之真正與否，歷經本院93年訴字第183 號判
    決、臺灣高等法院95年度重上字第508 號判決、最高法院第
    95年度台上字第2131號裁定均認定協議書為真正，非原告所
    偽造。
  (3)審酌被告所提出就前開98年度重上字第219 號判決提起上訴
    之理由狀（本院卷二第287 頁至296 頁），其上訴第三審之
    理由無非係就二審取捨證據、認定事實之職權行使，指摘其
    為不當，並對於原審何以採信法務部調查局鑑定報告而不採
    被告乙○○所提訴外人陳虎生鑑定報告部分，謂其理由不備
    等語，惟此與被告乙○○當初針對前開95年度重上字第508
    號判決提起上訴之上訴理由大致相同，然當初被告執此理由
    上訴至第三審，業經最高法院95年度台上字第2131號裁定以
    ：本件上訴人對於原判決（95年度重上字第508 號判決）提
    起第三審上訴，雖以該判決違背法令為由，惟核其上訴理由
    狀所載內容，係就原審取捨證據、認定事實之職權行使，指
    摘其為不當，並對於原審已詳予說明何以採信法務部調查局
    鑑定報告而不採上訴人所提訴外人陳虎生鑑定報告部分，謂
    其理由不備，而非表明該判決所違背之法令及其具體內容，
    暨依訴訟資料合於該違背法令之具體事實，更未具體敘述為
    從事法之續造、確保裁判之一致性或其他所涉及之法律見解
    具有原則上重要性之理由，難認其已合法表明上訴理由。依
    首揭說明，應認其上訴為不合法等語，而予以裁定駁回。足
    徵第三審係法律審，不重為事實之認定，且若該協議書之真
    正已經前案確定判決認定為真正，則欲藉上訴第三審來推翻
    協議書係真正一事，實有困難。準此，原告主張其債權之認
    定以臺灣高等法院98年度重上字第219 號判決結果為據，應
    為可採。
  (4)再者，前開債權之發生係因被告乙○○於81年9 月19日至97
    年9 月30日將學園大樓出租所獲取租金，未依協議書約定分
    配4 分之1 與原告，及被告乙○○未依協議書約定將學園大
    樓出售後價款之4 分之1 分配予原告所致，是該筆債權自81
    年9 月19日起便已存在。從而，原告主張其對於被告乙○○
    存有如臺灣高等法院98年度重上字219 號判決所示：「被告
    乙○○應給付原告3,728 萬2,110 元，及自97年7 月26日起
    至清償日止，按年息5 ％計算之利息；被告乙○○應再給付
    原告36萬756 元，及自96年12月23日起至清償日止，按年息
    5 ％計算之利息」之債權，應為有據。
  3.本件原告債權之計算，除本金外，亦須加計利息，惟從利息
    起算日起至本件言詞辯論終結時，此段期間之利息已成就而
    成為債權之一部份，是本件債權之認定，應以本金及其利息
    自各起算日至本件言詞辯論終結時（即99年10月18日）為計
    算，故原告之債權為4,185萬5,135元（計算式：37,282,110
    ＋(37,282,110 ×5 ％×815 天／365 天) ＝41,444,428；
    360,756＋(360,756×5％×1031天／365天)＝410,707；41,
    444,428＋410,707＝41,855,135）。
  (三)原告是否有提起本件撤銷贈與之訴以保全債權之必要？
  1.復按債務人所為之無償行為，有害及債權者，債權人得聲請
    法院撤銷之。民法第244條第1項定有明文。此之所謂害及債
    權，乃指債務人之行為，致積極的減少財產，或消極的增加
    債務，因而使債權不能獲得清償之情形（最高法院81年度臺
    上字第207 號判決參照）。又債權人依民法第244 條第1 項
    或第2 項規定，提起撤銷債務人詐害行為之訴，必須有保全
    之必要，始得為之。苟債務人就其無償行為或有償行為所處
    分之財產外，尚有其他財產足以清償其對於債權人之債務，
    自無仍許債權人依上開規定行使撤銷權之餘地（最高法院98
    年度臺上字第112 號判決參照）。揆諸上揭說明，可知本件
    應審酌被告乙○○於為如附表一贈與行為時，當時之財產是
    否足以清償其債權4,185 萬5,135 元，本院依職權調閱被告
    乙○○97年度財產所得明細表（本院卷一第139 頁至144 頁
    ），並委請天開事務所鑑定結果，財產明細及鑑定價格如附
    表二、三所示，然查：
  (1)附表二編號1 部分，該建物為遺產，現已登記為原告、被告
    乙○○及其餘繼承人共7 人公同共有，經天開事務所估價後
    ，鑑定價格為2,000 萬元，而被告乙○○之應繼分為7 分之
    1 ，是被告乙○○之財產應列為285 萬7,142 元（元以下無
    條件捨去，下述計算亦同）。至於原告主張該建物價值應先
    扣除應繳納遺產稅354 萬1,200 元，惟依遺產及贈與稅法第
    13條規定：「遺產稅按被繼承人死亡時，依本法規定計算之
    遺產總額，減除第17條、第17條之1 規定之各項扣除額及第
    18條規定之免稅額後之課稅遺產淨額，課徵百分之十。」，
    是遺產稅之計算係就「遺產總額」減除各項法律所定之扣除
    額及免稅額後之「遺產淨額」課徵百分之十，是原告主張逕
    依該建物現值百分之十計算遺產稅云云，實有誤會。況遺產
    稅之繳納係全體繼承人分擔繳納，且遺產稅之繳納通常亦不
    限於用該筆土地轉賣後價金繳納，亦有可能以他筆遺產之土
    地轉賣後價金或以現金遺產繳納，是原告主張附表二編號1
    建物之價值應先扣除遺產稅354 萬1,200 元計算云云，尚難
    憑採。
  (2)附表二編號3 建物及附表三編號3 土地，雖係被告乙○○之
    財產，經鑑價後其價格分別為2,00萬元、1,500 萬元，惟被
    告乙○○已向第一商業銀行設定最高限額抵押權2,400 萬元
    ，有該建物、土地登記第二類謄本可證（本院卷一第244 頁
    ），因抵押權人可優先受償，是鑑定價格應扣掉原先設定之
    抵押權，才是該建物、土地可用以清償普通債權人之價額，
    經扣除後，已無殘值，故不應將此筆建物、土地列入被告乙○○可供清償原告債權之財產。
  (3)附表三編號1 、2 、11至21土地部分，其鑑定價格各為280
    萬、5 萬、1,290 萬（附表三編號11至21合計），均係被告
    乙○○之財產，惟上開土地若要將其變賣換得價金，而清償
    其債權，依法須由出賣人繳納土地增值稅，是該土地增值稅
    亦屬被告乙○○之必要支出，應將上開鑑定價格扣除土地增
    值稅後，方為被告乙○○可供清償之財產。上開土地之增值
    稅經天開事務所以土地公告現值計算後，上開土地之增值稅
    各為44萬6,066 元、447 元、711 萬7,592 元，將上開鑑定
    價格扣除土地增值稅後，各應列入235 萬3,934 元、4 萬9,
    55 3元、578 萬2,408 元，
  (4)附表三編號4 土地部分，鑑定價格雖為65萬，惟該筆土地有
    設定抵押權，從該筆土地登記謄本觀之（本院卷二第40頁至
    41頁），第一、二順位抵押權人亦為被告乙○○，是所有權
    人與債權人為同一，抵押權設定已無實益，是鑑定價格不應
    扣除第一、二順位之抵押權，然第三順位之抵押權人為翁寶
    秀，擔保債權為70萬元，因抵押權人與抵押人不同，故鑑定
    價格自應扣除抵押權之擔保債權70萬元，經扣除後已無殘值
    ，爰不予列入。
  (5)附表三編號9 至10土地部分，業經本院94年度重訴字第70號
    、臺灣高等法院96年度重上字第314 號、最高法院98年度台
    上字第1183號判決確定（本院卷一第301 頁至320 頁），認
    定此屬遺產，鑑定價格各為1,700 萬元、840 萬元，惟上開
    土地之增值稅經天開事務所以土地公告現值計算後，上開土
    地之增值稅共計350 萬428 元，將上開鑑定價格扣除土地增
    值稅後，再依被告乙○○應繼分7 分之1 計算，應列入312
    萬8,510 元（計算式：(25,400,000-3,500,428 ) ×1/7 ＝
    3,128,510 ）。至於原告雖主張應扣除遺產稅云云，本院認
    無扣除之必要，理由如上所述。
  (6)除前開(1)至(5)所述部分外，其餘附表二、三被告乙○○之財
    產應依鑑定價格列入其得用以清償原告債權之財產，故被告
    乙○○如附表二、三所示之財產得用以清償原告債權之價值
    總額為2,167 萬1,547 元（計算式：2,857,142 ＋320,000
    ＋300,000 ＋1,900,000 ＋380,000 ＋2,353,934 ＋49,553
    ＋347,531+2,323,260+615,705+1,313,504+3,128,510+5,78
    2,408 ＝21,671,547）
  (7)又被告乙○○除上開財產外，並有所得收入為71萬7,731 元
    ，此有被告乙○○財產所得調件明細表在卷足憑（本院卷一
    第137 頁至138 頁），另原告欲提起96年度重訴字第311 號
    訴訟前，有向本院聲請假扣押，被告乙○○遂於97年3 月20
    日已提供反擔保金1,082 萬9,703 元，業已提存在案，亦有
    本院94年度裁全字第1745號裁定及提存書影本各1 紙在卷可
    按（本院卷二第17、18頁），是被告乙○○之所得、反擔保
    金均為其責任財產，自應予列入。故被告乙○○之整體財產
    為3,324 萬8,981 元（計算式：21,671,547＋717,731 ＋10
    , 829,703 ＝33,248,981）。
  2.被告乙○○於對原告負有上開債務後，陸續將如附表一之不
    動產贈與並移轉登記予被告丙○○、丁○○、戊○○，已使
    其責任財產減少如前開1.(7)所示，不足清償原告債權達860
    萬6,154 元（計算式：41,855,135－33,248,981＝8,606,15
    4)，然被告乙○○為贈與行為之時間從96年至97年間均有之
    ，並非被告乙○○於第一次之贈與行為時（附表一編號7 ）
    ，其財產即不足清償原告之債權，而係隨著被告乙○○陸續
    為贈與行為，其責任財產相繼減少，終致被告乙○○陷於無
    法完全清償之狀態，因而欲判斷被告乙○○之何筆贈與有害
    及原告債權，須從最後一筆贈與判斷起，就附表一贈與行為
    之先後，則以移轉登記日期為準，是被告乙○○最後一筆贈
    與標的係附表一編號1 、2 ，其次為附表一編號4 、5 、6
    ，末為附表一編號3 、7 。
  3.再按債務人所有之財產除對於特定債權人設有擔保物權外，
    應為一切債務之總擔保，故債務人明知其財產不足清償一切
    債務，而竟將財產出賣或贈與予人，債權人即得依民法第24
    4條第1項之規定，聲請法院撤銷。此項撤銷權之效力，不特
    及於債權行為，即物權行為亦無例外，最高法院42年度台上
    字第323 號、48年度台上字第1750號判例意旨可資參照。本
    件被告不足清償部分係860 萬6,154 元，而附表一編號1 、
    2 土地之鑑定價格合計為3,721 萬7,664 元，惟該兩筆土地
    共同設定抵押權，擔保債權達3,000 萬元，有該兩筆土地之
    天開事務所不動產估價報告書存卷可憑，是該兩筆土地可供
    清償原告債權之價值應係鑑定價格扣除抵押權之擔保債權金
    額，經扣除後為721 萬7,664 元（計算式：37,217,664－30
    ,000,000＝7,217,664 ）。是縱將附表一編號1 、2 土地之
    贈與及物權移轉行為撤銷，仍不足清償原告之全部債權。
  4.查附表一編號4 、5 、6 標的之鑑定價格各為140 萬4,992
    元、136 萬8,656 元、147 萬8,768 元，本院審酌被告翁明
    97年所得收入雖有71萬7,731 元，然此現金資產實易變動，
    且原告之債權金額本金高達3,764 萬2,866 元，一年之遲延
    利息即高達188 萬2,143 元（計算式：37,642,866×5 ％＝
    1,882,143 ，元以下四捨五入），而前開臺灣高等法院98年
    度重上字第219 號業經被告提起上訴，尚未確定，依各級法
    院辦案期限實施要點規定，第三審辦案期限為一年計算，可
    得預見將來利息債權188 萬2,143 元之發生，且被告乙○○
    於贈與財產與其子女之際，亦得預見本金未償，其利息債權
    勢必陸續發生，猶仍為之，是本院認被告乙○○與被告丙○○、丁○○、戊○○間就附表一編號4 、5 、6 所示建物所
    為之贈與及物權移轉行為均應予撤銷，始足以保全原告之債
    權。從而，原告主張被告乙○○、丙○○、丁○○、戊○○
    間，就如附表一編號1 、2 、4 、5 、6 所示之贈與及移轉
    所有權之物權行為，均有害於原告之債權，而請求依民法第
    244 條第1 項規定撤銷之，及依民法第244 條第4 項前段規
    定請求被告丙○○、丁○○、戊○○各自將如附表一編號1
    、2 、4 、5 、6 所示之所有權登記予以塗銷，洵屬有據，
    應予准許。原告其餘之請求，難認有保全之必要，為無理由
    ，不應准許。
  4.末按債權人依民法第244 條規定，撤銷債務人所為之有償或
    無償行為者，祇須具備下列之條件，即：(1)為債務人所為之
    法律行為；(2)其法律行為有害於債權人；(3)其法律行為係以
    財產權為目的；(4)如為有償之法律行為，需債務人於行為時
    ，明知其行為有害於債權人，受益人於受益時，亦明知其事
    情，最高法院42年台上字第323 號判例可資參照。本件被告
    乙○○係無償贈與被告丙○○、丁○○、戊○○，自無庸審
    酌被告丙○○等三人是否明知被告乙○○贈與行為係有害及
    原告之債權。至於附表一編號3 部分，係訴外人翁添出賣與
    被告丙○○，非被告乙○○贈與，經本院職權調閱該買賣登
    記原卷經核對無誤，此有臺北市中山地政事務所所98年9 月
    7 日北市中地三字第09831555700 號函暨該土、建物買賣登
    記原卷2 宗在卷可參，縱認原告所述係被告乙○○借名登記
    於訴外人翁添名下屬實，然此僅為被告乙○○與訴外人翁添
    之債權關係，原所有權人仍應以土地登記謄本所載為憑，是
    其請求撤銷附表一編號3 所為之債權及物權移轉行為，容有
    誤會，附此敘明。
五、縱上所述，原告依民法第244 條第1 項、第4 項前段規定請
    求被告乙○○與被告丙○○、丁○○、戊○○間，就如附表
    一編號1 、2 所示之土地，於同表所示贈與日期（97年5 月
    28日）之贈與，以及同表所示之登記日期（97年7 月7 日）
    所為之所有權移轉登記，應予撤銷。被告丙○○、丁○○、
    戊○○應將上開所有權移轉登記塗銷；請求被告乙○○與被
    告丁○○、丙○○、戊○○間，就如附表一編號4 、5 、6
    所示之建物，於同表所示贈與日期（97年5 月28日）之贈與
    ，以及同表所示之登記日期（97年6 月16日）所為之所有權
    移轉登記，應予撤銷。被告丁○○、丙○○、戊○○應將上
    開所有權移轉登記塗銷，均有理由，應予准許。逾此部分之
    請求，即屬無據，應予駁回。
六、本件事證已明，兩造其餘攻擊防禦方法及所提之證據，核與
    判決結果無影響，毋庸再予一一論述，併此敘明。
七、訴訟費用負擔之之依據：民事訴訟法第79條。
中    華    民    國    99    年    11    月    2     日
                  民事第二庭  法  官  藍雅清
以上正本證明與原本無異。
如對本判決上訴，應於判決送達後20日內向本院提出上訴狀；若
委任律師提起上訴者，應一併繳納上訴審裁判費，否則本院得不
命補正逕行駁回上訴。
中    華    民    國    99    年    11    月    4     日
                              書記官  蘇意絜
附表一
┌──┬──────────┬──────┬──────┬──────────┬────┬────┐
│編號│標示                │  面積      │贈與人暨    │受贈人暨            │贈與日期│登記日期│
│    │                    │（平方公尺）│其應有部分  │其受贈應有部分      │        │        │
├──┼──────────┼──────┼──────┼──────────┼────┼────┤
│ 1  │ 臺北縣深坑鄉○○段 │            │乙○○      │丙○○、丁○○、翁雪│        │        │
│    │ 賴仲坑小段0144-37  │ 2,664      │1/2         │蕙各1/6             │97/5/28 │97/7/7  │
│    │ 地號               │            │            │                    │        │        │
├──┼──────────┼──────┼──────┼──────────┼────┼────┤
│ 2  │  臺北縣深坑鄉○○段│            │乙○○      │丙○○、翁啟翁、翁  │        │        │
│    │  賴仲坑小段0144-18 │ 252        │1/5         │雪蕙各1/15          │ 97/5/28│ 97/7/7 │
│    │  地號              │            │            │                    │        │        │
├──┼──────────┼──────┼──────┼──────────┼────┼────┤
│ 3  │ 臺北市○○區○○段 │ 494        │乙○○      │丙○○              │        │        │
│    │ 2小段27地號        │            │460/10000   │460/10000           │96/4/13 │96/5/2  │
├──┼──────────┼──────┼──────┼──────────┼────┼────┤
│ 4  │門牌號碼:臺北市康寧 │            │乙○○      │丁○○              │        │        │
│    │路段3段189巷20號5樓 │ 85.89      │全部        │全部                │97/5/28 │97/6/16 │
│    │即臺北市○○區○○段│            │            │                    │        │        │
│    │二小段625 建號      │            │            │                    │        │        │
├──┼──────────┼──────┼──────┼──────────┼────┼────┤
│  5 │門牌號碼:臺北市康寧 │            │乙○○      │丙○○              │        │        │
│    │路3段189巷20號4樓   │ 85.89      │全部        │全部                │97/5/28 │97/6/16 │
│    │即臺北市內湖區東湖  │            │            │                    │        │        │
│    │段二小段624 建號    │            │            │                    │        │        │
├──┼──────────┼──────┼──────┼──────────┼────┼────┤
│  6 │門牌號碼:臺北市康寧 │            │乙○○      │戊○○              │        │        │
│    │路3段189巷20號3樓   │ 90.44      │全部        │全部                │97/5/28 │97/6/16 │
│    │即臺北市內湖區東湖  │            │            │                    │        │        │
│    │段二小段623 建號    │            │            │                    │        │        │
├──┼──────────┼──────┼──────┼──────────┼────┼────┤
│  7 │門牌號碼:臺北市康寧 │            │乙○○      │丙○○              │        │        │
│    │路3段189巷8號2樓    │ 209.77     │1/2         │1/2                 │96/1/24 │96/2/9  │
│    │即臺北市內湖區內湖  │            │            │                    │        │        │
│    │段二小段646 建號    │            │            │                    │        │        │
└──┴──────────┴──────┴──────┴──────────┴────┴────┘
附表二
 被告乙○○財產明細表：建物部分
 ┌──┬───────────────────┬──────┬────┬──────┬──────┐
 │編號│門牌號碼暨建物編號                    │鑑定價格    │乙○○  │試算應納稅捐│本院計算應列│
 │    │                                      │            │持有部分│            │入之財產價值│
 ├──┼───────────────────┼──────┼────┼──────┼──────┤
 │1   │臺北市○○區○○路3段75巷218弄65號    │20,000,000元│應繼分：│            │2,857,142元 │
 │    │建物編號：內湖區○○段○○段1479建號  │（全部）    │1/7     │            │            │
 ├──┼───────────────────┼──────┼────┼──────┼──────┤
 │2   │臺北市○○區○○路3段165巷6號地下一樓 │320,000元   │應有部分│土地增值稅：│320,000元   │
 │    │建物編號：內湖區○○段○○段5-6建號   │            │1/5     │0元         │            │
 ├──┼───────────────────┼──────┼────┼──────┼──────┤
 │3   │臺北市○○區○○路3段75巷186弄111號   │20,000,000元│應有部分│設定抵押權：│0元         │
 │    │建物編號：內湖區○○段○○段2216建號  │            │1/5     │擔保債權為  │            │
 │    │                                      │            │        │24,000,000元│            │
 ├──┼───────────────────┼──────┼────┼──────┼──────┤
 │4   │臺北市○○區○○路3段189巷18號地下一樓│300,000     │應有部分│土地增值稅：│300,000元   │
 │    │建物編號：內湖區○○段○○段634建號   │            │1/5     │0元         │            │
 ├──┼───────────────────┼──────┼────┼──────┼──────┤
 │5   │臺北市○○區○○路3段189巷20號2樓     │1,900,000元 │1/1     │土地增值稅：│1,900,000元 │
 │    │建物編號：內湖區○○段○○段622建號   │            │        │0元         │            │
 ├──┼───────────────────┼──────┼────┼──────┼──────┤
 │6   │臺北市○○區○○里○○路○段臨292號    │ 380,000元  │1/1     │土地增值稅：│3,800,000元 │
 │    │（未辦保存登記事物）                  │            │        │0元         │            │
 └──┴───────────────────┴──────┴────┴──────┴──────┘
附表三
  被告乙○○財產明細表：土地部分
  ┌───┬─────────────┬──────┬───────┬──────┬───────┐
  │編號  │門牌號碼暨其建物編號      │鑑定價格    │乙○○持有部分│試算應納稅捐│本院計算應列入│
  │      │                          │            │              │            │之財產價值    │
  │      │                          │            │              │            │              │
  ├───┼─────────────┼──────┼───────┼──────┼───────┤
  │1     │臺北縣新莊市○○段477地號 │2,800,000元 │1/1           │土地增值稅：│2,353,934元   │
  │      │                          │            │              │446,066元   │              │
  ├───┼─────────────┼──────┼───────┼──────┼───────┤
  │2     │臺北縣石碇鄉新興坑八分寮小│50,000元    │583/10000     │土地增值稅  │49,553元      │
  │      │段132-1地號               │            │              │447元       │              │
  │      │                          │            │              │            │              │
  ├───┼─────────────┼──────┼───────┼──────┼───────┤
  │3     │臺北市○○區○○段二小段5 │15,000,000元│28937/20000   │設定抵押權擔│0元           │
  │      │地號                      │            │              │保債權額為：│              │
  │      │                          │            │              │24,000,000元│              │
  ├───┼─────────────┼──────┼───────┼──────┼───────┤
  │4     │臺北市○○區○○段一小段  │650,000元   │1/4           │設定抵押權擔│0元           │
  │      │512地號                   │            │              │保債權額為：│              │
  │      │                          │            │              │700,000元   │              │
  ├───┼─────────────┼──────┼───────┼──────┼───────┤
  │5     │臺北市○○區○○路一小段  │347,531元   │10/228        │土地增值稅：│347,531元     │
  │      │560地號                   │            │              │0元         │              │
  ├───┼─────────────┼──────┼───────┼──────┼───────┤
  │6     │臺北市○○區○○路一小段  │2,323,260元 │10/228        │土地增值稅：│2,323,260元   │
  │      │563地號                   │            │              │0元         │              │
  ├───┼─────────────┼──────┼───────┼──────┼───────┤
  │7     │臺北市○○區○○路一小段  │615,705元   │10/228        │土地增值稅：│615,705元     │
  │      │565地號                   │            │              │0元         │              │
  ├───┼─────────────┼──────┼───────┼──────┼───────┤
  │8     │臺北市○○區○○路一小段  │1,313,504元 │10/228        │土地增值稅：│1,313,504元   │
  │      │651地號                   │            │              │0元         │              │
  ├───┼─────────────┼──────┼───────┼──────┼───────┤
  │9     │臺北市○○區○○路六小段  │2,428,571元 │應繼分：      │編號9 至10之│3,128,510元   │
  │      │36-1地號                  │            │1/7           │土地增值稅：│              │
  ├───┼─────────────┼──────┼───────┤3,500,428 元│              │
  │10    │臺北市○○區○○路六小段  │1,200,000元 │應繼分：      │            │              │
  │      │36-17地號                 │            │1/7           │            │              │
  │      │                          │            │              │            │              │
  ├───┼─────────────┼──────┼───────┼──────┼───────┤
  │11    │ 臺北市○○區○○段四小段 │74,943元    │1/2           │編號11至21之│5,782,408元   │
  │      │ 218-1地號                │            │              │土地增值稅共│              │
  ├───┼─────────────┼──────┼───────┤計：        │              │
  │12    │臺北市○○區○○段四小段  │487,303元   │1/2           │7,117,592元 │              │
  │      │221地號                   │            │              │            │              │
  ├───┼─────────────┼──────┼───────┤            │              │
  │13    │臺北市○○區○○段四小段  │399,839元   │1/2           │            │              │
  │      │228地號                   │            │              │            │              │
  ├───┼─────────────┼──────┼───────┤            │              │
  │14    │臺北市○○區○○段四小段  │3,061,264元 │1/2           │            │              │
  │      │235地號                   │            │              │            │              │
  ├───┼─────────────┼──────┼───────┤            │              │
  │15    │臺北市○○區○○段四小段  │287,384元   │1/2           │            │              │
  │      │236地號                   │            │              │            │              │
  ├───┼─────────────┼──────┼───────┤            │              │
  │16    │臺北市○○區○○段四小段  │49,980元    │1/2           │            │              │
  │      │242-1地號                 │            │              │            │              │
  ├───┼─────────────┼──────┼───────┤            │              │
  │17    │臺北市○○區○○段四小段  │2,441,748元 │1/2           │            │              │
  │      │242-2地號                 │            │              │            │              │
  ├───┼─────────────┼──────┼───────┤            │              │
  │18    │臺北市○○區○○段四小段  │4,760,578元 │1/2           │            │              │
  │      │254地號                   │            │              │            │              │
  ├───┼─────────────┼──────┼───────┤            │              │
  │19    │臺北市○○區○○段四小段  │637,243元   │1/2           │            │              │
  │      │255地號                   │            │              │            │              │
  ├───┼─────────────┼──────┼───────┤            │              │
  │20    │臺北市○○區○○段四小段  │612,253元   │1/2           │            │              │
  │      │256-1地號                 │            │              │            │              │
  ├───┼─────────────┼──────┼───────┤            │              │
  │21    │臺北市○○區○○段四小段  │87,465元    │1/2           │            │              │
  │      │256-3地號                 │            │              │            │              │
  └───┴─────────────┴──────┴───────┴──────┴───────┘

司法院資訊處製作；財團法人民間司法改革基金會備份。
